【裁判字號】    97,訴,623
【裁判日期】    971009
【裁判案由】    綜合所得稅
【裁判全文】
高雄高等行政法院判決
                                       97年度訴字第623號
                              .
原      告  甲○○
被      告  財政部高雄市國稅局
代  表  人  陳金鑑  局長
訴訟代理人  乙○○
上列當事人間綜合所得稅事件，原告不服財政部中華民國97年5
月23日臺財訴字第09700230650號訴願決定，提起行政訴訟，本
院判決如下：
    主  文
原告之訴駁回。
訴訟費用由原告負擔。
    事實及理由
一、原告經合法通知未於言詞辯論期日到場，核無行政訴訟法第
    218條準用民事訴訟法第386條所列各款情形，爰依被告聲請
    由其一造辯論而為判決，合先敘明。
二、事實概要：
    緣原告93年度綜合所得稅結算申報時，列報以土地對政府之
    捐贈列舉扣除額新臺幣（下同）350萬元，經被告查證原告
    係「以非自有之資金，創造購入土地之成本流程及證明文件
    等，虛列土地捐贈扣除額293萬9,968元。」乃依所得稅法第
    110條第1項規定，對原告按短漏稅額88萬3,567元（包括短
    漏報營利、執行業務及其他所得）處以1倍罰鍰88萬3,500元
    （計至百元止）。原告不服，申經復查未獲變更，提起訴願
    ，亦遭決定駁回，遂提起本件行政訴訟。
三、本件原告主張：
（一）依所得稅法第110條第1項規定，要對漏稅額課予罰鍰，須
      限「有漏報或短報課稅所得」。本件原告確實有將土地贈
      與政府，取得合法捐贈收據，並無漏報或短報課稅所得情
      事。本件實際爭議在於「取得成本認定」，惟此屬認定問
      題，非逃漏稅問題。蓋因法無規定申報土地捐贈須按取得
      成本申報，原告按公告土地現值金額申報捐贈土地金額，
      而稅捐機關依法或規定按某百分比核定，僅是調整所得問
      題，無漏報之漏稅問題。
（二）被告查得訴外人賴嚮景提供資金與原告，原告嗣後又匯款
      給賴嚮景等情，此為原告和賴嚮景間之「資金借貸往來」
      ，核與本件向訴外人陳境棟購買土地之價款無涉。且縱被
      告認定此資金來源非原告所有，亦非全非原告所有，況被
      告有認定其中百分之十六之資金屬實。又原告係因本件捐
      贈土地之相關文件未妥善保管無法提出，始同意按公告土
      地現值之百分之十六核計扣除額，並非承認原告違章、漏
      報或短報所得及土地取得成本為公告土地現值之百分之十
      六。
（三）財政部民國92年6月3日臺財稅字第0920452464號令指出：
      「自93年1月1日起，個人以購入之土地捐贈，已提出土地
      取得成本確實證據者，其綜合所得稅捐贈列舉扣除金額之
      計算，依所得稅法第17條第1項第2款第2目第1小目之規定
      核實減除。且個人以購入之土地捐贈，應檢附受贈機關、
      機構或團體開具領受捐贈之證明文件、購入該捐贈土地之
      買賣契約書及付款證明或其他足資證明文件。又個人以購
      入之土地捐贈未能提具土地取得成本確實證據或土地係受
      贈取得者，其捐贈列舉扣除金額之計算，稽徵機關得依本
      部核定之標準認定之。該標準由本部各地區國稅局參照捐
      贈年度土地市場交易情形擬訂，報本部核定。」而財政部
      93年5月21日臺財稅字第0930451432號令則謂：「個人以
      繼承之土地捐贈，......其綜合所得稅捐贈列舉扣除金額
      之計算，依本部92年6月3日臺財稅字第0920452464號令第
      3點規定之標準認定之。」財政部94年2月18日臺財稅字第
      09404500070號令核定「93年度個人捐贈土地列報綜合所
      得稅捐贈列舉扣除金額認定標準」，謂：「個人以購入之
      土地捐贈而未能提示土地取得成本確實證據，或土地係受
      贈或繼承取得者，除非屬公共設施保留地且情形特殊，經
      稽徵機關研析具體意見專案報部核定者外，其綜合所得稅
      列舉扣除金額依土地公告現值之百分之十六計算。」本件
      原告已有舉證說明，縱不為被告所核認，依上揭財政部函
      釋，按土地公告現值之百分之十六計算，亦係稽徵機關採
      「推估課稅」之方式核課，無漏稅之問題。
（四）財政部81年所訂之「稽徵機關辦理綜合所得稅違章案件審
      查要點」第1點第8款規定，納稅義務人提示偽造、變造或
      其他不實之帳簿文據逃漏所得稅者，應依所得稅法第110
      條第1項之規定處罰；同要點第2點規定，納稅義務人結算
      申報案件，有所列9款情形者，免按漏報短報所得額論處
      。而該9點內容均為推估課稅或依法調整課稅所得者。本
      件並非上揭要點第1點所明定應處以漏稅罰者，且既是原
      告自行同意減除捐贈金額或為推估課稅，依上揭要點第2
      點規定，亦免按漏報短報所得額論處。
（五）原告所捐贈者為土地，須經地政機關為移轉登記，事證明
      確，並無偽造、變造虛列捐贈情事。而捐贈土地價值之計
      算，依所得稅法第14條第2項規定，應以取得時政府規定
      之價格計算，未經政府規定者，以當地時價計算。且遺產
      及贈與稅法第10條規定，土地係以公告現值作為計算遺產
      贈與財產之價值認定標準，均顯示捐贈土地價值之計算，
      「與取得成本無關」。況且在財政部92年6月3日臺財稅字
      第0920452464號函前，均是按捐贈土地之公告現值計算捐
      贈土地之價值。另財政部94年2月18日臺財稅字第0940450
      0070號函係以推估課稅之方式核定，往例採推估課稅者，
      均未依違章漏稅處理，臺北高等行政法院96年度訴字第30
      41號判決即採此見解。本件卻以處以漏稅罰，採差別待遇
      有違平等原則等語。並聲明求為判決撤銷訴願決定、復查
      決定及原處分。
四、被告則以：
（一）本件提供資金之訴外人賴嚮景，協助高所得者辦理綜合所
      得稅結算申報時，虛報土地捐贈列舉扣除額，相關涉嫌違
      章人員違反稅捐稽徵法部分，已移送臺灣臺南地方法院檢
      察署偵辦，並有部分違章人員已受有裁罰，但本件原告則
      未遭移送刑事。
（二）原告於93年11月17日透過訴外人賴嚮景協助匯入購買地主
      陳境棟所有坐落臺北縣中和市○○段736之1地號土地應有
      部分萬分之3903（下稱系爭土地）之資金350萬元，原告
      旋於翌日付款350萬元予地主陳境棟，陳境棟則將資金匯
      回賴嚮景集團之蕭春美。是原告係與賴嚮景與陳境棟等人
      合謀，以循環匯款方式，創造購入土地之資金流程，原告
      並未完全以自有資金購買系爭土地，原告虛列土地捐贈額
      之違章事證足堪認定。原告有故意逃漏稅捐之積極行為，
      自應受罰。故被告依原告95年6月23日書立之同意書，按
      系爭土地之公告土地現值350萬0,202元之百分之十六，核
      定系爭土地之捐贈扣除額為56萬零32元，已屬對原告作較
      有利決定，餘虛列扣除額293萬9,968元，連同短漏報營利
      、執行業務及其他所得等152萬7,441元，依法核定漏稅額
      88萬3,567元，並依所得稅法第110條第1項及財政部核定
      之「稅務違章案件裁罰金額或倍數參考表」，裁處1倍罰
      鍰計88萬3,500元，並無不合。原告主張免除處罰乙節，
      並無可採等語，資為抗辯。並聲明求為判決駁回原告之訴
      。
五、本件原告93年度綜合所得稅結算申報，因列報捐贈系爭土地
    之扣除額，遭被告認定有虛列情事，乃依原告出具之同意書
    ，按系爭土地之公告土地現值之百分之十六，核定其捐贈扣
    除額，並據以核算漏稅額，依所得稅法第110條第1項規定處
    以所漏稅額1倍罰鍰計88萬3,500元等情，有復查決定書、訴
    願決定書及原告同意書在原處分卷可按，洵堪認定。原告提
    起本件訴訟所爭執者，乃其確有捐贈系爭土地之事實，僅是
    因未妥善保管相關文件致無法提出，至與賴嚮景間則為另一
    借貸關係，原告並無虛列扣除額而漏報或短報情事。況被告
    依原告出具之同意書按系爭土地公告土地現值調整捐贈扣除
    額，性質上僅為推估課稅，原告自不因之有漏稅之情，被告
    卻對原告處以漏稅罰，亦有違平等原則。爰分述如下：
（一）按「個人之綜合所得稅，就個人綜合所得總額，減除免稅
      額及扣除額後之綜合所得淨額計徵之。」「按前3條規定
      計得之個人綜合所得總額，減除下列免稅額及扣除額後之
      餘額，為個人之綜合所得淨額：……二、扣除額：納稅義
      務人就下列標準扣除額或列舉扣除額擇一減除外，並減除
      特別扣除額：……(二)列舉扣除額：1.捐贈：對於教育、
      文化、公益、慈善機構或團體之捐贈總額最高不超過綜合
      所得總額百分之二十為限。但有關國防、勞軍之捐贈及對
      政府之捐獻，不受金額之限制。」「納稅義務人已依本法
      規定辦理結算申報，但對依本法規定應申報課稅之所得額
      有漏報或短報情事者，處以所漏稅額兩倍以下之罰鍰。」
      分別為所得稅法第13條、第17條第1項第2款第2目第1小目
      及第110條第1項所明定。又「人民違反法律上之義務而應
      受行政罰之行為，法律無特別規定時，雖不以出於故意為
      必要，仍須以過失為其責任條件。」復經司法院釋字第27
      5號解釋在案。故個人綜合所得稅之結算申報，若列報之
      扣除額有虛列情事，則納稅義務人對該虛列即有故意或過
      失，並導致所得額之短報，是就因此而逃漏之稅額，自構
      成所得稅法第110條第1項規定之違章。
（二）經查：
（1）本件原告有將系爭土地捐贈與彰化縣員林鎮公所，固有彰
     化縣員林鎮公所93年12月22日員鎮工字第093003177號函影
     本在原處分卷可按，惟系爭土地為道路用地，其原所有權
     人為陳境棟，而原告購買系爭土地之價款350萬元，其資金
     係由訴外人賴嚮景於93年11月17日匯款與原告，原告旋於
     翌日將該350萬元付款與陳境棟，陳境棟則將資金匯予訴外
     人蕭春美。而訴外人賴嚮景與蕭春美係以製作不實土地買
     賣契約書及資金往來證明方式，透過資金循環，幫助他人
     於綜合所得稅結算申報列報不實之捐贈土地列舉扣除額方
     式逃漏稅捐之集團。其中蕭春美及其他不實列報土地捐贈
     扣除額經移送刑事偵查者，已遭緩起訴處分（以逃漏稅捐
     金額之1.2倍作為應支付公益團體之數額），而原告係相同
     案情卻漏未移送刑事者，故為本件之裁罰等情，已經被告
     訴訟代理人陳述甚明，並有臺灣臺南地方法院檢察署95年
     度偵字第1563號、96年度偵字第1928號、96年度偵字第508
     8號檢察官緩起訴處分書、臺灣銀行大昌分行賴嚮景帳戶資
     料、臺灣企銀原告帳戶資料、臺灣銀行高雄分行蕭春美帳
     戶資料、支票影本、土地買賣契約書、土地登記簿謄本及
     臺灣臺南地方法院檢察署96年11月20日南檢瑞慮95偵15639
     字第92395號函（均影本）分別附訴願卷及本院卷可按。又
     被告查得上情後，曾以95年6月2日財高國稅審二字第09500
     36296A號函通知原告，購地捐贈之資金來源非原告所有，
     請其提供實際購地之價金、買賣契約暨該購地資金非來自
     原告所有之緣由等資料，嗣原告即出具同意書表示系爭土
     地捐贈扣除額，因文件未妥為保管致未能提示，同意更正
     依公告土地現值百分之十六核計扣除額一節，亦據被告訴
     訟代理人陳述在卷，並有被告上述函文及同意書（均影本
     ）附原處分卷足稽。觀上述系爭土地買賣價金之資金流程
     及申報扣除額之整體事實，核與上述緩起訴處分書所載其
     他由訴外人賴嚮景、蕭春美幫助逃漏稅捐之模式相同，且
     系爭土地屬道路用地，其市價多遠低於公告土地現值，並
     綜合所得稅之捐贈扣除額僅係降低當年度之綜合所得總額
     ，而非得抵減稅額，故原告所稱以借貸之資金按公告土地
     現值之金額購買道路用地，再將之捐贈之情，顯然悖於一
     般社會常情，故依上述調查證據結果，足認原告之取得系
     爭土地並將之捐贈，以買賣價金350萬元（相當公告土地現
     值）列報捐贈扣除額，乃一故意製造資金流程之不實事實
     ，故原告有故意以虛偽之事實列報捐贈扣除額之情，應堪
     認定。又原告既確有捐贈系爭土地之事實，則應再審究者
     乃原告虛列捐贈扣除額之金額為若干？而關於原告取得系
     爭土地所實際支付之成本，乃最接近原告且為原告所最知
     悉之事實，自應由原告負據實說明及提出證據之協力義務
     ，然經被告通知原告提出，原告不僅未提出，且更出具如
     上所述同意依公告土地現值百分之十六核計扣除額之同意
     書，而依上述被告95年6月2日財高國稅審二字第095003629
     6A號函內容，原告業已知悉被告查得其購買系爭土地之資
     金有虛偽情事，則衡諸常情，原告若有高於系爭土地公告
     土地現值百分之十六金額之成本支付事實，原告豈有迄不
     提供之理，故被告依原告出具之同意書核認原告取得系爭
     土地之成本為系爭土地公告土地現值百分之十六即56萬零
     32元，已屬對原告有利，是被告認原告所列報之捐贈扣除
     額350萬元與56萬零32元間之差額即293萬9,968元，係屬虛
     列，即堪採取。
（2）又「一、自93年1月1日起，個人以購入之土地捐贈，已提
     出土地取得成本確實證據者，其綜合所得稅捐贈列舉扣除
     金額之計算，依所得稅法第17條第1項第2款第2目之規定核
     實減除；...... 三、個人以購入之土地捐贈未能提具土地
     取得成本確實證據或土地係受贈取得者，其捐贈列舉扣除
     之金額，稽徵機關得依本部核定之標準認定之。該標準由
     本部各地區國稅局參照捐贈年度土地市場交易情形擬定，
     報請本部核定。」「核定93年度個人捐贈土地列報綜合所
     得稅捐贈列舉扣除金額認定標準：個人以購入土地捐贈而
     未能提示土地取得成本確實證據，或土地係受捐贈或繼承
     取得者，除非屬公共設施保留地且情形特殊，經稽徵機關
     研析具體意見專案報部核定者外，其綜合所得稅捐贈列舉
     扣除金額依土地公告現值之16%計算。」固分別經財政部92
     年6月3日臺財稅字第0920452464號令及94年2月18日臺財稅
     字第09404500070號令釋在案。惟本件係因原告未依被告通
     知提出系爭土地之確實成本資料，而僅出具同意依公告土
     地現值百分之十六核計扣除額之同意書，並因捐贈土地列
     報之扣除額，復經上述財政部釋示未能提示土地取得成本
     確實證據者，綜合所得稅捐贈列舉扣除金額應依公告土地
     現值之百分之十六計算，故被告乃採認原告所同意之系爭
     土地之公告土地現值之百分之十六之金額，屬原告取得系
     爭土地之確實成本，其餘與列報金額間之差額則屬虛報。
     換言之，被告並非依上述財政部函釋而調整原告所列報之
     系爭土地捐贈扣除額之金額，故本件並非原告所稱依推計
     課稅方式為金額之調整，並進而為稅額之補徵。又一般依
     上述財政部函釋就土地捐贈扣除額之金額為調整之案例，
     因是以推計方式為課稅，並未認定納稅義務人有漏報所得
     之情，故未依所得稅法第110條第1項規定處以漏稅罰。而
     本件係因已確實查得原告購買系爭土地之資金係屬不實，
     並認定原告實際之捐贈金額應為系爭土地公告土地現值之
     百分之十六即56萬零32元，故與列報金額間之差額293萬9,
     968元即屬原告虛列之扣除額，而此扣除額之虛列因導致所
     得額之短報，進而逃漏所得稅額，而就此逃漏稅額情事又
     為原告所明知，依上開所述，自構成所得稅法第110條第1
     項規定之違章，故被告乃據之處以漏稅罰。是本件情事核
     與原告所舉一般按上述財政部函釋調整捐贈扣除額之事實
     不同，原告據以爭執其無漏稅，不應對之處以漏稅罰云云
     ，核有誤會，而不足採。
（3）再財政部固曾以81年2月17日臺財稅第811658642號函發布
     修正：「稽徵機關辦理綜合所得稅違章案件審核要點」，
     以協助下級稽徵機關關於綜合所得稅違章案件之辦理。然
     個案是否應處以所得稅法第110條第1項規定之漏稅罰，仍
     應依該條項規定判斷之，故縱上述審核要點未明列應依所
     得稅法第110條第1項規定處罰，亦不得因之即謂其當然不
     構成所得稅法第110條第1項規定之漏稅罰。況本件情事，
     其不僅非屬上述審核要點第2點所列舉「免按漏報短報所得
     額論處」之類型，且原告列報系爭扣除額之買賣契約書係
     屬不實文據，而屬該審核要點第1點第8款規範應依所得稅
     法第110條第1項處罰範圍；並此審核要點之第5點第4款更
     明定「以偽造變造證明文件虛報列舉扣除額者」應一律移
     送法院裁罰（按當時違章案件係移送法院裁罰）。故原告
     執上述審核要點規定，主張本件不應處以漏稅罰云云，亦
     無可採。另原告主張之臺北高等行政法院96年度訴字第304
     1號判決，不僅非最高行政法院判例，本院本不受其拘束，
     況其屬一般按前述財政部函釋調整捐贈扣除額之爭議，核
     與本件係屬虛列捐贈扣除額之事實不同，原告自無從因之
     而得受較有利之認定，故原告據以爭執，亦無足採。再原
     告主張之所得稅法第14條第2項係關於核算所得之規範，另
     遺產及贈與稅法第10條則是關於遺產及贈與財產計算之規
     定，核均與本件之爭執無涉，原告據以爭議，亦無足取。
六、綜上所述，原告之主張並無可採。被告以原告有虛列捐贈扣
    除額情事致短報所得，依所得稅法第110條第1項，並參酌財
    政部訂頒之稅務違章案件裁罰金額或倍數參考表關於「有虛
    報扣除額」情事，按所漏稅額處以1倍罰鍰88萬3,500元（計
    至百元止），即屬有據。訴願決定予以維持，亦無不合。原
    告提起本件訴訟，求為撤銷，為無理由，應予駁回。又兩造
    其餘攻擊防禦方法，核與判決結論無影響，本院即無再逐一
    論究之必要，附此敘明。
七、據上論結，本件原告之訴為無理由，依行政訴訟法第98條第
    1項前段、第218條、民事訴訟法第385條第1項前段，判決如
    主文。
中    華    民    國    97    年    10    月    9     日
            高雄高等行政法院第四庭
                        審判長法官  楊  惠  欽
                              法官  林  勇  奮
                              法官  蘇  秋  津
以上正本係照原本作成。
如不服本判決，應於判決送達後20日內向本院提出上訴書狀，其
未表明上訴理由者，應於提起上訴後20日內向本院提出上訴理由
書（須按對造人數附繕本）；如於本判決宣示或公告後送達前提
起上訴者，應於判決送達後20日內補提上訴理由書（須附繕本）
。未表明上訴理由者，逕以裁定駁回。
中    華    民    國    97    年    10    月    9     日
                            書記官  陳  嬿  如


司法院資訊處製作；財團法人民間司法改革基金會備份。
